【裁判字號】    96,建上,26
【裁判日期】    971125
【裁判案由】    給付工程款
【裁判全文】
臺灣高等法院民事判決                  96年度建上字第26號
上  訴  人
即被上訴人  優識企劃有限公司（原名優識室內裝修設計工程有
            限公司）
法定代理人  丙○○
訴訟代理人  余淑杏律師
            王麗萍律師
            羅詩蘋律師
被上訴人
即上訴人    甲○○
訴訟代理人  吳旭洲律師
複代理人    余盈鋒律師
訴訟代理人  謝天仁律師
複代理人    周憲文律師
上列當事人間給付工程款事件，兩造對於中華民國95年12月7日
臺灣板橋地方法院93年度建字第77號第一審判決各自提起上訴，
經本院於97年11月11日言詞辯論終結，判決如下：
    主  文
原判決關於駁回上訴人優識企劃有限公司後開第二項之訴部分，
及該部分假執行之聲請暨除確定部分外訴訟費用之裁判均廢棄。
被上訴人甲○○應再給付上訴人優識企劃有限公司新台幣貳拾壹
萬仟零柒拾肆元，及自民國九十三年十二月十八日起至清償日
止按年息百分之五計算之利息。
上訴人優識企劃有限公司其餘上訴駁回。
上訴人甲○○之上訴駁回。
第一、二審訴訟費用除確定部分外，由被上訴人甲○○負擔五分
之四，餘由上訴人優識企劃有限公司負擔。
    事實及理由
一、被上訴人即上訴人甲○○（下稱甲○○）於上訴本院時聲明
    (一)上訴人即被上訴人優識企劃有限公司（下稱優識公司）應
    給付甲○○新台幣（下同） 1,648,220元及自訴狀繕本送達
    之翌日起至清償日止，按年息5%計算之利息。(二)優識公司應
    給付甲○○1,016,000 元及自92年12月26日起至清償日止，
    按日以8,000元計算之逾期罰款， 及自反訴狀繕本送達之翌
    日起至清償日止，按年息5%計算之利息（見本院卷(一)第23頁
    ）。嗣於本院言詞辯論時更正聲明優識公司應給付甲○○2,
    664,220元，及自起訴狀繕本送達之翌日起，按年利率5% 計
    算之利息（見本院卷(二)第221頁）， 核屬減縮應受判決事項
    之聲明，依民事訴訟法第四百四十六條第一項但書、第二百
    五十五條第一項但書第三款之規定，應予准許。
二、優識公司起訴主張：優識公司於民國（下同）92年10月18日
    承攬甲○○所有之台北縣林口歐香社區坐落台北縣林口鄉○
    ○路410巷2弄8號房屋之地下室及地上1 至4樓之裝潢工程，
    並訂有工程合約書（下稱系爭合約），雙方約定裝潢工程款
    為800萬元。優識公司依約按期施工， 惟甲○○於施工期間
    不斷要求修改部分工程內容，並追加工程項目，致超出雙方
    原先約定之工程款，增加工程施工費用達4,893,493元。 優
    識公司於裝潢工程完工，經甲○○驗收後，甲○○雖給付工
    程款800萬元，然竟拒絕給付變更及追加工程款4,893,493元
    （下稱系爭追加工程款），迭經催討，仍拒不給付。縱認兩
    造並未合意上開工程追加及變更，優識公司亦得依民法關於
    不當得利之規定，請求甲○○返還其所受領之利益。另系爭
    追加工程款甲○○本應於93年2月5日及3月5日，分別給付2,
    446,746.5元，惟甲○○屆期拒不給付， 優識公司依系爭合
    約得按日請求甲○○賠償應給付工程款千分之一計算之罰款
    ，即自93年3月5日起至清償日止， 按日給付4,893元之遲延
    罰款等情。爰依系爭合約、不當得利法律關係，求為命：(一)
    甲○○應給付優識公司4,893,493 元及自起訴狀繕本送達翌
    日即93年12月18日起至清償日止，按年息5%計算之利息。(二)
    甲○○應自93年3月5日起至清償日止，按日給付優識公司4,
    893元。(三)優識公司願供擔保，請准宣告假執行。（ 原審判
    命甲○○應給付優識公司1,225,993元及法定遲延利息， 並
    駁回優識公司其餘之請求，優識公司僅就其敗訴部分中關於
    變更追加工程款3,667,500元本息部分聲明不服， 甲○○則
    就其敗訴部分全部聲明不服）並上訴聲明：(一)原判決關於駁
    回優識公司後開第二項聲明部分廢棄。(二)上廢棄部分，甲○
    ○應再給付優識公司3,667,500元及93年12 月18日起至清償
    日止，按年息5%計算之利息。(三)優識公司願供擔保請准宣告
    假執行。並答辯聲明：(一)甲○○之上訴駁回。(二)如受不利判
    決願供擔保，請准宣告免假執行。
三、甲○○則以：依系爭合約第6條及第9條之約定，系爭裝潢工
    程係屬總額承包性質，優識公司應於約定價款之範圍內完成
    裝修工程，不得請求追加工程款。甲○○未曾同意追加及變
    更工程項目及價格，且優識公司迄今仍無法提出變更追加工
    程項目，實際支付予材料及施工廠商之付款證明及發票，故
    優識公司自行計算追加之工程款4,893,493元， 實不足採。
    又優識公司明知追加工程項目、價格未經甲○○同意，即自
    行施工，依民法第180條第3項規定，甲○○亦無返還所受利
    益之義務。系爭合約未經甲○○同意變更，因此工程總價款
    仍為800萬元，而甲○○已分期付訖，並無遲延之情事。 又
    優識公司施作之裝潢工程有11項瑕疵，且係因施工方法或材
    料品質不良所致，修補費用需1,045,000元， 再加上修補傢
    具之不足瑕疵花費633,680元、 優識公司逾期交屋及遲延地
    面工程與傢具之罰款，迄今已達4,968,000元， 甲○○得就
    上開金額與優識公司請求之追加工程款主張抵銷等語，資為
    抗辯。並於原審反訴主張：優識公司從未告知甲○○實際施
    工情形，更未依預算表所列項目施作，迄今未給付甲○○足
    夠傢具，亦未依約給付拋光石英磚地板予甲○○，致甲○○
    遷入系爭住宅後，始得知裝修成果與約定內容不符，且系爭
    房屋陸續出現一二樓樓梯間掉漆；一二樓樓梯間、二三樓樓
    梯間及一樓之牆壁漏水；各樓層樓梯旁未作美化；二樓及三
    樓牆壁龜裂；一樓大理石地板出現裂痕；一樓大理石地板保
    養困難，需使用塑膠墊；一樓大理石地板有有汽水罐；一樓
    吧檯檯面龜裂歪斜；一樓花園水池石材遇熱裂開；一樓花園
    牆面接合不佳有縫隙；一樓部分外牆僅用木門遮掩；三四樓
    樓梯間之鋁窗旁有裂縫；三樓天花板龜裂；三樓及地下一樓
    之天花板漏水；三樓主臥臥室電視牆無法架設電視等瑕疵，
    甲○○於94年4月28日發函優識公司請求修補瑕疵， 未獲回
    覆， 是甲○○即可主張償還修補之必要費用共1,648,220元
    。另優識公司負責人丙○○曾允諾提前於92年12月25日完工
    交屋，故自92年12月26日起，優識公司即負遲延責任，依系
    爭合約第12條約定，每日按工程總價額千分之一計算之逾期
    罰款為8,000元，則自92年12月26日起至93年4月30日止，逾
    期罰款共計1,016,000元； 優識公司迄未給付石英地磚及傢
    具予甲○○，則依系爭合約第12條約定，應自92年12月26日
    起至依約交付日止，按日賠償8,000元之遲延罰款等情。 爰
    依系爭工程合約第13條、民法第492條、第493條第2項、494
    條規定，求為命：優識公司應給付甲○○2,664,220元， 及
    自起訴狀繕本送達之翌日起，按年利率5%計算之利息（甲○
    ○於原審反訴原請求(一) 優識公司應給付甲○○1,648,220元
    本息。(二) 優識公司應給付甲○○1,016,000元及自92年12月
    26日起至清償日止，按日以8,000元計算之逾期罰款， 及自
    本反訴狀繕本送達之翌日起至清償日止，按年息5%計算之利
    息。原審就反訴部分為甲○○全部敗訴之判決，甲○○僅部
    分聲明不服）並上訴聲明：(一)原判決關於1.命甲○○給付部
    分，及2.駁回甲○○後開第三項部分之訴廢棄。(二)上廢棄1.
    部分，優識公司在第一審之訴及假執行之聲請駁回。(三)優識
    公司應給付甲○○2,664,220元， 及自起訴狀繕本送達之翌
    日起，按年利率5%計算之利息。(四)願供擔保，請准宣告免假
    執行。答辯聲明：(一)優識公司上訴駁回。(二)如受不利判決願
    供擔保，請准宣告免假執行。
四、優識公司主張兩造於92年10月18日簽訂系爭合約，約定由優
    識公司承攬甲○○所有系爭房屋之裝潢工程， 工程款為800
    萬元。系爭工程已完工驗收， 並經甲○○給付工程款800萬
    元之事實，業據提出系爭工程合約書為證，且為甲○○所不
    爭執，堪信為真正。優識公司又主張甲○○於施工期間不斷
    要求修改部分工程內容，並追加工程項目，致增加工程施工
    費用達4,893,493元， 惟甲○○竟拒絕給付此部分之變更追
    加工程款；縱認兩造並未合意工程追加及變更，優識公司亦
    得依民法關於不當得利之規定，請求甲○○返還其所受領之
    利益等語，惟為甲○○所否認，並以上述情詞置辯。是以本
    件兩造爭執之要點在於：優識公司主張的變更、追加工程是
    否為系爭合約書第9條所約定之業主要求之增減工程？ 優識
    公司請求甲○○應給付變更、 追加工程款為4,893,493元有
    無理由？系爭工程是否有瑕疵？甲○○以修補瑕疵費用及逾
    期交屋罰款主張抵銷抗辯有無理由？甲○○反訴請求優識公
    司應給付2,664,220元，有無理由？茲分述如下。
五、優識公司主張的變更、追加工程是否為系爭合約第9條所約
    定之業主要求之增減工程？
  (一)系爭合約書第9條約定：「 增減工程：乙方（即優識公司）
    保證決不追加超過預算表以外之任何費用，業主要求除外。
    (一)本工程範圍得隨時經雙方同意後增減之，其增減部分如與
    本合約附件所計項目相同時，即比照該單價計算增減金額。
    如增減之項目與本合約附件有所不同時，應由雙方議定其金
    額，由甲方（即甲○○）確認後施工，附入本合約內視為本
    合約之一部分。(二)增減工程之價款併入原定最後兩期付款中
    ，平均增減支付。」（見原審卷(一)第8頁）， 可知兩造之真
    意為：優識公司就所承攬之系爭工程，不得追加超過預算表
    以外之任何費用，但如果是甲○○要求為工程之增減，且經
    雙方同意，則系爭工程範圍及金額得增減之。此為兩造所不
    爭執（見原審卷(二)第43頁）。故施工期間所為之變更、追加
    工程，須為甲○○所要求，且經雙方同意並議定其金額後所
    施作者為限，優識公司始得就該議定之變更、追加金額向甲
    ○○請求，如僅係優識公司為施工方便而變更材質或工法，
    應屬系爭合約預算表所列800萬元範圍內之變更， 非屬系爭
    工程範圍外之增減工程，自不生給付增減工程之價款之問題
    。且優識公司主張系爭工程因甲○○於施工期間不斷要求修
    改部分工程內容，並追加工程項目，致增加工程施工費用達
    4,893,493元云云，為甲○○所否認， 則優識公司自應就其
    主張之變更、追加工程乃係甲○○所要求之有利於己之事實
    ，負舉證責任。
  (二)經查，系爭工程合約所附室內裝修預算表內「B.地面工程」
    項下「1.玄關、客、餐廳、廚房、地下室」部分，原約定施
    作之內容為「鋪設80*80cm高級拋光石英磚」（ 見原審卷(二)
    第56頁），嗣變更鋪設為大理石地板，為兩造所不爭執。而
    大理石與石英磚之價格差距甚大，此從預算表附表所載石英
    磚之材料費為156,750元， 優識公司所提出之祥順石材有限
    公司請款單所載大理石材料費則為1,019,198元， 二者加以
    對照即可明暸。而優識公司在未受甲○○要求變更之情況下
    ，依約既已保證決不追加超過預算表以外之任何費用，衡情
    若非甲○○要求變更鋪設大理石，優識公司應無甘冒差價80
    萬餘元無法向甲○○請領之風險而逕自改鋪大理石之理。況
    甲○○曾親往施工現場察看，因不滿庭園園藝工程，曾指示
    優識公司將已施作之磁磚敲除，重新作防水並更換為不同顏
    色磁磚等情，業據負責園藝工程施作之證人許經苑證述明確
    （見原審卷(二)第194頁）， 由甲○○就未合其意之磁磚顏色
    猶要求重新更換乙節，即可窺知甲○○對工程之施作及其品
    質要求甚嚴。若確如甲○○所辯其因飼養寵物，鋪設大理石
    地板將造成困擾，不可能要求變更云云，則甲○○於大理石
    地板鋪設完成後，理應即時要求優識公司拆除，改鋪設原約
    定之石英磚，焉有遲至優識公司提起本件訴訟後之94年4 月
    28日始發函（即被證6） 表示地板以大理石取代與原約定不
    符？此非僅與甲○○前開要求更換磁磚顏色之作風有異，亦
    與常理有違。故優識公司主張「玄關、客、餐廳、廚房、地
    下室」地面工程原約定之拋光石英磚變更為大理石工程是甲
    ○○所要求且經雙方同意後予以施作等語，應可採信。
  (三)證人即原受僱於優識公司並負責本案現場監工之乙○雖證稱
    ：「是優識公司負責人堅持要貼大理石，而非業主自己要求
    」等語（見原審卷(二)第306頁）。 惟查證人乙○亦證稱：「
    甲○○曾向我表示要變更或追加施工項目。甲○○作變更工
    程的部分比較多，追加的項目比較少。」、「我有就石英磚
    改成大理石的部分，問過負責人，但是他表示金額不超過很
    多的話，他會自己吃下來。」等語（見原審卷(二)第199、308
    頁），參酌石英磚與大理石的差價高達80萬餘元，優識公司
    應無自行吸收之理， 且證人乙○證稱其於93年2月初即離職
    等語（見原審卷(二)第199頁）， 而一般室內裝修工程中就地
    板之鋪設均係在最後階段為之，以期避免因其他工程之施作
    而致地板遭刮痕、磨擦或撞擊受損，及甲○○自承係於93年
    4、5月間因不堪工程延宕無屋可住始搬入系爭房屋居住，足
    徵大理石地板之鋪設應在此前不久，斯時證人乙○早已離職
    ，未再負責本案，故證人乙○僅係就其離職前所知情形為證
    述而已，其離職後兩造就變更大理石之費用如何約定，自無
    從知悉，自難單憑證人乙○上開證詞逕為不利於優識公司之
    認定。
  (四)優識公司又主張甲○○追加裝設廚房後方之採光罩乙節，已
    據證人乙○、負責施作鋁窗工程之證人陳昭郁證述明確（見
    原審卷(二)第199頁、第197頁），而依系爭工程合約所附室內
    裝修預算表所載，「I.鋁窗工程」部分雖僅有總價40萬元之
    記載，並無該項工程各細目之明細，惟依證人乙○、陳昭郁
    之證述，廚房後方採光罩既為原約定之鋁窗工程內所無，堪
    認此部分工程為甲○○要求追加且經雙方同意，屬系爭合約
    書第9條所約定之業主要求之增加工程，則追加裝設採光罩
    所生費用，即應由甲○○負擔。
  (五)至於優識公司主張甲○○將裝修預算表內「B.地面工程」項
    下「4.樓梯」部分，原約定施作之「鋪設紫檀木實木踏板」
    、「生鐵作造型樓梯」（見本院卷(二)第56頁），變更為「鋼
    梯」，另將水電工程中之電爐變更為熱水器均屬原合約範圍
    外之增加工程云云。惟查證人乙○證稱：「 原來800萬元的
    估價單內，就已包括要將原來樓梯拆除，新作一鋼構樓梯，
    所以樓梯這一部分就不能算是追加。」、「變更的前提就是
    在原來的預算內作調整，…像原來設計用電爐，最後變更為
    裝設熱水器，這也屬於變更。」等語（見原審卷(二)第304、3
    06頁），故鋼梯、熱水器等之變更雖為甲○○所要求，但均
    屬系爭合約預算表所列800萬元範圍內之變更， 非屬系爭工
    程範圍外之增減工程，自不生適用系爭合約書第9條第1、2
    款給付增減工程之價款之問題。
  (六)優識公司另主張甲○○因不滿意庭園園藝工程，指示優識公
    司將已施作之磁磚敲除，重新作防水並更換不同顏色磁磚，
    應依系爭合約第9條第1、2款約定給付增加工程之價款云云
    。經查證人即施作園藝工程之許經苑固證稱：甲○○指示要
    將已施作好的磁磚敲除，重新作防水並變更不同顏色磁磚那
    一次，我有在現場，有聽到甲○○在向優識公司作變更的指
    示等語（見原審卷(二)第195頁）， 惟觀之系爭合約所附室內
    裝修預算表所載：「L.園藝設備工程（含一樓雨遮）」部分
    僅有總價60萬元之記載，並無施作內容明細，優識公司又未
    舉證證明兩造於簽約後另行議定應施作之園藝設備工程內容
    不含防水工程及指定顏色之磁磚，則甲○○要求園藝設備工
    程應包含防水工程及其指定顏色之磁磚，即難謂非屬系爭合
    約預算表所列60萬元園藝設備工程範圍內之工程，再參以證
    人許經苑亦證稱：甲○○對於園藝工程的意見，都是直接跟
    優識公司的人表示意見，之後再由優識公司告訴我該如何變
    更或追加。優識公司不可能告訴我變更追加工程要向甲○○
    另外追加費用等語（見原審卷(二)第195、196頁），故單憑證
    人許經苑證言，尚無從認定甲○○要求將已施作之磁磚敲除
    ，重新作防水並更換不同顏色磁磚，非屬系爭合約預算表所
    列60萬元園藝設備工程範圍內之工程，優識公司主張逾60萬
    元之園藝設備工程費用，應由甲○○依系爭合約書第9條第1
    、2款約定給付云云，並無可採。
  (七)優識公司另主張甲○○追加如本院卷附表五（外放證物）所
    示之系爭合約以外之工程，自應給付所增加之工程費用共1,
    125,919元等語。 查系爭合約預算表所列項目不含建築外觀
    工程，此有預算表第一項附註欄之記載可稽（見原審卷(二)第
    53頁），而本院卷附表五所列項目，其中之泥作外牆、大門
    、磁磚、B1陽台南方松、1樓外觀南方松， 均屬建築外觀工
    程之費用，非屬系爭合約預算表所列800 萬元範圍內之工程
    ，甲○○就上述建築外觀工程業已施作之事實亦不爭執，堪
    認屬系爭合約書第9條所約定之業主要求之增加工程， 則此
    部分追加系爭合約以外之工程所生費用，即應由甲○○負擔
    。甲○○辯稱優識公司應於約定價款之範圍內完成裝修工程
    ，不得請求追加工程款云云，並無可採。
  (八)末查系爭合約所附室內裝修預算表所列室內裝修項目共十三
    項，惟自第八項以下即僅列總價而無細目及單價（見原審卷
    (二)第53頁），致無從認定兩造所約定之施工內容，且證人乙
    ○證稱：「系爭建物二、三樓部分的原設計圖是我畫的。是
    系爭工地拆除期間，我就已經開始繪製了。」等語（見原審
    卷(二)第307、308頁），足證兩造簽約時設計圖尚未完成，優
    識公司復自承：優識公司並沒有給付圖面義務等語（見原審
    卷(二)第189頁）， 益加可證兩造簽約時優識公司並未交付系
    爭工程之設計圖， 則兩造就總工程款800萬元之施工範圍內
    容如何約定，不得而知， 優識公司事後任意主張原證2所載
    之其餘變更、追加工程， 係總工程款800萬元以外之增減工
    程，所提證據尚不足以證明係甲○○要求且經雙方同意，優
    識公司此部分主張難認屬實。
六、優識公司請求甲○○應給付變更、追加工程款4,893,493元
    ，有無理由？
  (一)依系爭合約第9條約定， 甲○○僅就其要求變更、追加之系
    爭工程範圍外之工程款負有給付之責，而其金額則視變更、
    追加工程項目是否與合約附件所計項目相同，相同者，比照
    該單價計算增減金額，不同者，由雙方議定之，此觀該條之
    約定即明。
  (二)查屬系爭合約第9條所約定之業主要求之增加工程部分為「
    玄關、客、餐廳、廚房、地下室」地面工程之拋光石英磚變
    更為大理石工程、廚房後方之採光罩工程及建築外觀工程，
    已如前述，其中：
    1.「拋光石英磚」，原定材料費價額為156,750元、工資164
      ,160 元，有該預算表在卷可稽（見原審卷(二)第56頁）。
      嗣因改鋪馬可貝里PK6F101拋光6060cm石英磚， 材料費
      為44,115元及大理石（灰姑娘）， 材料費為1,019,198元
      （含無接縫研磨、加工）、工資56,000元，有良奇公司請
      款單（見原審卷(三)第338、40、41頁）、 祥順石材有限公
      司請款單（見原審卷(三)第48頁）、追加工程款明細表（見
      原審卷(一)第15頁）可證。是系爭房屋之地板鋪設由原約定
      之石英磚變更為大理石後，所增加之費用為798,403元【
      計算式：（44,11 5＋1,019,198＋56,000）－（156,750
      ＋164,160）=798,4 03】，此部分之費用自應由甲○○負
      擔。
    2.廚房後方採光罩為原約定之鋁窗工程內所無，採光罩部分
      屬追加裝設之新增項目，所生費用，即應由甲○○負擔。
      而裝設廚房後方採光罩之費用共計68,100元，有金鋒鋁業
      工程有限公司估價單可稽（見原審卷(三)第73頁），甲○○
      就上開款項自有給付之責。
    3.建築外觀工程為系爭合約預算表所不含之項目，其中泥作
      外牆費為238,400元、大門127,464元、磁磚34,200元、B1
      陽台南方松144, 000元、1樓外觀南方松28,500元，共計
      572,564元，有請款單、估價單可稽（ 見優上證一第3、9
      、10、11、12、15、45、71、85頁，外放證物）甲○○就
      上開款項自有給付之責。
    合計甲○○應給付之變更、追加工程款為1,439,067元。
  (三)優識公司逾上述金額之變更、追加工程款之請求，因非屬系
    爭合約預算表所列800萬元範圍外之增減工程， 不生適用系
    爭合約第9條第1、2款給付增減工程之價款之問題， 亦如前
    述，故優識公司依系爭合約第9條之約定， 請求甲○○給付
    ，為無理由。而逾上述金額之變更、追加工程款既屬系爭合
    約書所約定之800萬元範圍內之工程，甲○○依約受領， 自
    非無法律上之原因而受利益， 優識公司依民法第179條不當
    得利之規定，請求甲○○給付，亦為無理由。
七、系爭工程是否有瑕疵？甲○○以修補瑕疵費用及逾期交屋罰
    款主張抵銷抗辯有無理由？
  (一)甲○○抗辯系爭工程有瑕疵，優識公司積欠其修補瑕疵費用
    1,64 8,220元，又因逾期交屋，應賠償832,000元之罰款，
    且迄今未依約給付石英磚地板及足夠傢具，亦應賠償自交屋
    日起至依約交付日止之罰款， 迄今已達4,136,000元，而以
    上開債權與本件對優識公司之債務互為抵銷云云。
  (二)查系爭合約第8條約定：「甲○○未經驗收而進入使用時，
    視同工作物之驗收完成。」，而甲○○於系爭工程完工後已
    進入使用，依該約定，視同工作物之驗收完成。自難認系爭
    工程於甲○○進入使用時有何瑕疵存在。
  (三)次查，民法第493條第1、2項分別規定：「 工作有瑕疵者，
    定作人得定相當期限，請求承攬人修補之。承攬人不於前項
    期限內修補者，定作人得自行修補，並得向承攬人請求償還
    修補必要之費用。」民法第494條規定：「 承攬人不於前條
    第1項所定期限內修補瑕疵，或依前條第3項之規定拒絕修補
    或其瑕疵不能修補者，定作人得解除契約或請求減少報酬。
    」，故縱認系爭工程瑕疵存在，甲○○有亦應依上開規定，
    先定相當期限，請求優識公司修補，如優識公司不於期限內
    修補，甲○○始得於自行修補後，向優識公司請求償還修補
    必要之費用或請求減少報酬。惟甲○○於系爭工程完工進入
    使用後，並未向優識公司主張有瑕疵存在，並定相當期限，
    請求優識公司修補瑕疵，亦未自行修補瑕疵，且遲至優識公
    司93年11月23日提起本件訴訟後， 始於94年4月28日發函請
    求優識公司修補瑕疵， 斯時距甲○○搬入居住已約1年，再
    觀之甲○○所主張之瑕疵：1.一二樓樓梯間掉漆；2.一二樓
    樓梯間、二三樓樓梯間及一樓之牆壁漏水；3.各樓層樓梯旁
    未作美化；4.二樓及三樓牆壁龜裂；5.一樓大理石地板出現
    裂痕；6.一樓大理石地板保養困難，需使用塑膠墊；7.一樓
    大理石地板有有汽水罐；8.一樓吧檯檯面龜裂歪斜；9.一樓
    花園水池石材遇熱裂開；10.一樓花園牆面接合不佳有縫隙；
    11.一樓部分外牆僅用木門遮掩；12.三四樓樓梯間之鋁窗旁有
    裂縫；13.三樓天花板龜裂；14.三樓及地下一樓之天花板漏水
    ；15.三樓主臥室電視牆無法架設電視，雖據提出照片為證（
    見原審卷(二)第93至105頁）。惟為優識公司否認， 且其中大
    理石保養困難、各樓層樓梯旁未作美化等，非屬工程之瑕疵
    ；而三樓主臥室電視牆無法架設電視部分，因優識公司主張
    其有預留電纜接頭，係為平面掛式電視所設計，亦難認屬瑕
    疵；至「一二樓樓梯間掉漆、一樓大理石地板有汽水罐、一
    樓花園水池石材遇熱裂開」等，均與使用之方法有關，雖經
    囑託臺灣省建築師公會臺北縣辦事處鑑定結果認：樓梯掉漆
    係施工不良所致；牆壁、天花板漏水係防水施工不良所致；
    牆壁龜裂係材料之變化及施工所造成；大理石地板裂痕係材
    質及施工造成；吧檯檯面龜裂歪斜係因長度及材質造成裂紋
    ；鋁窗軌道因施工損壞造成變形無法關閉；浴室玻璃門變形
    無法關閉；按摩浴缸製馬達及管線經常漏水；花園水池石材
    遇熱裂開；樓梯開關箱美化等， 修補費用總計1,045,000元
    ，有鑑定報告書在卷可稽， 惟該鑑定係在96年12月1日所為
    ，距甲○○於93年4、5月間搬進房屋使用已三年餘，其間歷
    經多次颱風、地震，上述之瑕疵亦可能因長期之環境、氣候
    或人為使用不當等因素所致，尚無從單憑該鑑定報告書即認
    係該瑕疵於優識公司完工時已存在，況且花園水池於鑑定時
    已因甲○○剷除而不存在，實無從認水池石材確有遇熱裂開
    之瑕疵情事；另鑑定報告書所載樓梯開關箱美化、花園變壓
    器外牆木門應以圍牆型式施作、變壓器內之地坪改為水泥地
    坪等瑕疵，均係甲○○於鑑定時單方之主張，甲○○並未舉
    證證明兩造有此合意，自不得認係施工之瑕疵而應由優識公
    司就該等瑕疵負責。故甲○○主張其對於優識公司有1,045,
    000元瑕疵修補費用債權可抵銷云云，並無可採。
  (四)又系爭工程應自92年10月18日合約簽訂日起進行施工，全部
    工程應於92個工作天完成交屋，固為系爭工程合約第5條第1
    項所明訂，但因工程遲延，未能依約於92年12月底交屋，兩
    造曾於93年1月中旬農曆過年前共同協商， 雙方同意延到農
    曆年過完後再交屋等情，已據證人乙○證述明確（見原審卷
    (二)第308頁）。而系爭合約第5條第2項復約定： 「如因甲方
    追加工程或工程中途有所變更時，致影響完工日期，則完工
    日期由雙方另行協商訂定之。」再參以證人許經苑證稱其施
    工期間原為1個月，但因工程變更又多作了1個月等語（見原
    審卷(二)第195頁）， 足徵系爭工程確因追加、變更致未能於
    原訂日期完工，且兩造協議後亦僅約定延至農曆年後交屋，
    並無明確之交屋期日，是以甲○○主張優識公司未依約於93
    年1月17日完工交屋， 其有權請求自93年1月18日起至93年4
    月30日止，按日依工程總價額千分之1計算之罰款，共計832
    ,000 元，難認有理。
  (五)再甲○○主張優識公司迄今未依約給付石英磚地板及傢具，
    依合約第12條約定應賠償甲○○自交屋日起至依約交付日止
    之罰款，迄今已達4,136,000元，亦非有據。蓋地板鋪設由
    原約定之石英磚變更為大理石，乃甲○○所要求，業經認定
    如前，甲○○自不得再以優識公司未給付石英磚主張罰款。
    至傢具部分，因系爭工程合約所附室內裝修預算表內就「H.
    傢具、傢飾工程」項下僅有總價50萬元之記載，並無優識公
    司應提供品名、數量之細目，是依約優識公司僅須提供價值
    50萬元之傢具、傢飾即足，甲○○既未證明優識公司提供之
    傢具、傢飾價值不足50萬元，則其徒以優識公司未提供足夠
    之傢具置辯，即非可採。
  (六)綜上，甲○○因未能證明優識公司對其負有修補瑕疵費1,04
    5,000元、逾期交屋罰款832,000元、未依約給付石英磚地板
    及足夠傢具罰款4,136,000元之債務存在，故甲○○所為之
    抵銷抗辯，難認有據。
八、甲○○反訴請求優識公司應給付2,664,220元，有無理由？
  (一)甲○○主張其於94年4 月28日發函優識公司請求修補瑕疵，
    未獲回覆，是甲○○即可主張償還修補之必要費用共1,648,
    220元。 另優識公司負責人丙○○曾允諾提前於92年12月25
    日完工交屋，故自92年12月26日起，優識公司即負遲延責任
    ，依系爭合約第12條約定 ，每日按工程總價額千分之1計算
    之逾期罰款為8,000元，則自92年12月26日起至93年4月30日
    止，逾期罰款共計1,016,000元云云。
  (二)查甲○○主張系爭工程存有瑕疵；優識公司逾期交屋、迄未
    給付石英地磚及傢具而有給付遲延情事，並非可採，已如上
    述，從而，甲○○以系爭工程存有瑕疵，主張優識公司應給
    付修補瑕疵費用或減少報酬1,648,220元， 及逾期交屋罰款
    1,016,000元，亦難認屬有理。
九、綜上所述，優識公司請求甲○○給付工程款1,439,067元及
    自起訴狀繕本送達翌日即93年12月18日起至清償日止，按年
    息5%計算之利息，為有理由，應予准許。逾上開金額之請求
    ，則無理由，應予駁回。優識公司敗訴部分，其假執行之聲
    請失所附麗，應併予駁回。原審就上開應准許部分，僅准許
    1,225,993元本息，甲○○尚應再給付213,074元本息，原審
    就此部分，為優識公司敗訴之判決，尚有未洽，優識公司上
    訴意旨就此部分求予廢棄改判，為有理由，爰由本院予以廢
    棄改判如主文第二項所示。至於優識公司之請求應予准許部
    分，原判決判令甲○○如數給付，並為准、免假執行之宣告
    ，及優識公司之請求不應准許部分，原判決為優識公司敗訴
    之判決，及駁回其此部分假執行之聲請，經核於法均無不合
    ，優識公司其餘上訴及甲○○上訴意旨分別就此部分求予廢
    棄改判，為無理由，均應駁回其上訴。又優識公司勝訴部分
    ，兩造雖分別陳明願供擔保為准、免假執行之宣告，然此部
    分金額連同原審所命之給付，並未逾一百五十萬元，不得上
    訴第三審，自無宣告准、免假執行之必要。優識公司此部分
    假執行之聲請，即無理由，應予駁回。（主文已包含於優識
    公司其餘上訴駁回內，毋庸另行諭知）。
十、本件事證已臻明確，兩造其餘之攻擊防禦方法及所提之證據
    ，經審酌後認均無礙判決之結果，爰不予一一論述。
十一、據上論結，本件優識公司之上訴，為一部有理由，一部無理
    由；甲○○之上訴，為無理由，爰判決如主文。
中    華    民    國    97    年    11    月    25    日
                    民事第十庭
                        審判長法  官  黃豐澤
                              法  官  吳謀焰
                              法  官  蕭艿菁
正本係照原本作成。
如不服本判決，應於收受送達後20日內向本院提出上訴書狀，其
未表明上訴理由者，應於提出上訴後20日內向本院補提理由書狀
（均須按他造當事人之人數附繕本）上訴時應提出委任律師或具
有律師資格之人之委任狀；委任有律師資格者，另應附具律師資
格證書及釋明委任人與受任人有民事訴訟法第466條之1第1項但
書或第2項（詳附註）所定關係之釋明文書影本。
中    華    民    國    97    年    11    月    25    日
                              書記官  王秀雲
附註：
民事訴訟法第466條之1（第1項、第2項）：
對於第二審判決上訴，上訴人應委任律師為訴訟代理人。但上訴
人或其他法定代理人具有律師資格者，不在此限。
上訴人之配偶、三親等內之血親、二親等內之姻親，或上訴人為
法人、中央或地方機關時，其所屬專任人員具有律師資格並經法
院認為適當者，亦得為第三審訴訟代理人。


司法院資訊處製作；財團法人民間司法改革基金會備份。
